【裁判字號】    89,上易,142
【裁判日期】    890928
【裁判案由】    侵權行為損害賠償
【裁判全文】
臺灣高等法院臺中分院民事判決  八十九年度上易字第一四二號
      上  訴  人  乙○○
      訴訟代理人  劉  喜律師
      被上訴人    甲○○  住彰.
      訴訟代理人  黃佩韻律師
右當事人間侵權行為損害賠償事件，上訴人對於中華民國八十八年七月八日臺灣彰化
地方法院第一審判決（八十八年度附民字第五八號），提起上訴，本院判決如左：
      主      文
上訴駁回。
第二審訴訟費用由上訴人負擔。
    事實及理由
一、(甲)上訴人聲明求為判決：(一)原判決關於不利上訴人部分廢棄。(二)廢棄部分，被上
    訴人在第一審之訴及假執行之聲請均駁回。(三)第一、二審訴訟費用均由被上訴人
    負擔。
    (乙)被上訴人聲明求為判決：(一)上訴駁回。(二)第二審訴訟費用由上訴人負擔。
二、本件被上訴人起訴主張：上訴人曾與案外人曾素美結婚，於民國（以下同）八十
    二年五月二十日離婚後委託職業媒人洪陳笑代為尋找結婚對象，而被上訴人亦於
    八十六年底，由同學洪玲英陪同，前往洪陳笑婚姻介紹所，欲尋求結婚對象，洪
    陳笑嗣後欲撮合二人，惟上訴人竟偽稱未曾結婚，並故意推託而未交付戶籍資料
    與洪陳笑查看；兩造遂於八十六年十二月八日透過洪陳笑之介紹而結識，上訴人
    亦故意隱瞞其曾經離婚，而與被上訴人交往，二人並於八十七年一月十九日訂婚
    ，同年三月二十六日結婚。婚後上訴人於同年四月十三日，在彰化縣彰化市○○
    路○段五０三巷二十之一號住處，欲向被上訴人借款新臺幣二十萬元，以償還房
    屋貸款，並取出房屋所有權狀交予被上訴人觀看，因其所有之戶籍謄本夾在所有
    權狀下，被上訴人隨手翻閱始發現上訴人早有離婚紀錄，遂向台灣彰化地方法院
    提起撤銷兩造婚姻之民事訴訟，主張該婚姻係遭詐欺而締結，經該院於八十七年
    九月九日，以八十七年度婚字第二一八號判決兩造之婚姻撤銷，並於同年十月間
    確定。上訴人施用詐術，故意隱瞞其曾結婚之事實，致被上訴人陷於錯誤，而與
    上訴人結婚，係故意以背於善良風俗之方法加損害於他人，被上訴人經此事件，
    日後恐難再覓得結婚對象，終將孤獨一生，損害至鉅，為此請求命上訴人賠償非
    財產損害一百萬元及其法定遲延利息之判決（原審判決准許三十萬元及其法定遲
    延利息，駁回被上訴人其餘請求，駁回部分未據聲明不服，上訴人就其敗訴部分
    提起上訴）。
三、上訴人則以：被上訴人早已明知上訴人曾結婚又離婚，伊未詐術與被上訴人結婚
    ，被上訴人以訴訟相對，上訴人人格與感情受損，才係被害人；且兩造結婚時，
    伊交付聘金新台幣貳拾萬元、鑽石戒指一枚、玉手鐲一個、金項鍊一條、金手鍊
    二條等物，此係附有條件之贈與，兩造婚姻既經撤銷，被上訴人自應將上開物品
    返還，伊自得以此抵銷背等語，資為抗辯。
四、經查：
  (一)被上訴人主張上訴人右開詐欺締婚事實，業據告訴人在刑事案件提出電話錄音譯
    文（偵查卷七一頁）、台灣彰化地方法院八十七年度婚字第二一八號判決書既確
    定證明書（偵查卷五六頁、七三頁）等影本各一件為證；而上訴人曾與訴外人曾
    素貞於八十一年三月三十日結婚，於八十三年五月二十日離婚，業經證人曾素貞
    於台灣彰化地方法院八十七年七月十日言詞辯論時供述明白，有言詞辯論筆錄可
    憑，並為兩造所不爭執。
  (二)兩造於八十七年四月二十四日之電話錄音中，被上訴人以「你沒有跟洪太太講過
    你沒有結婚嗎﹖」一語質問上訴人時，上訴人雖未正面回答，然卻表示「我現在
    針對你，沒有針對她」，被上訴人繼質問：「可是一開始的時侯，她（指媒人洪
    陳笑）是因為跟你談過，你沒有結過婚，所以她跟我講你沒有結過婚，好，你是
    針對我，可是你針對我，你有跟我說過你有結過婚嗎﹖」，上訴人坦承：「好，
    我就跟你講，這件事我不對，這件事是我理虧的地方，是我沒話講，真的是我不
    對。」等語，是就兩造上開電話中之談話內容，可知上訴人確未於與被上訴人結
    婚前告知其曾離婚之事實。
  (三)再查為兩造間為媒之證人洪陳笑於亦證稱：乙○○曾向伊表示未曾結婚，證人數
    次要求被告乙○○提出戶籍謄本，被告乙○○均不提出，證人從不介紹曾結婚之
    人再婚等語，分別有偵查筆錄及台灣彰化地方法院八十八年五月廿七日訊問筆錄
    可參。另參諸被上訴人與證人洪陳笑於八十七年五月五日之電話錄音中，洪陳笑
    亦表示：『我就跟他（被告乙○○）說：「你這樣做事情，我還有問你，有離婚
    嗎﹖離婚不是壞事，你要坦白說，不可以隱瞞，離婚不是壞事，要說到對方歡喜
    就沒有我的事，等到人家嫁了被人知道會被人罵，他都說沒有．．．我不知道他
    戶籍在二林，若知道戶籍在二林，我就可以向朱麗秋拿，這樣耽誤的』、「我問
    他資料，我就說．．．你長得不錯，體格也不錯，是有沒有娶過老婆離婚﹖他說
    沒有，我說你要老實說，有離婚不是不好，但是要讓人家知道，你如果人家嫁了
    ，才讓人家知道，這意思不一樣，要老實說，不然會被人責罵．．．他說他都沒
    有回答，他如果沒有回答，我就會小心，是有問題了，他就是說沒有．．．」等
    語。足見上訴人於媒人洪陳笑向其詢及是否曾結過婚時，確係向證人洪陳笑詐稱
    伊未曾結婚無訛，並故意對被上訴人隱瞞其曾結婚並離婚之事實。
  (四)雖上訴人在刑事案件中辯稱被上訴人於結婚前已知其曾離婚之事實，並舉證人曾
    泉香、曾滿香、曾麗香等人為證，然證人曾泉香、曾滿香雖均證稱：於兩造婚後
    前往渡蜜月時，有很多人順道一起去玩，在其間於晚上聊天時，甲○○曾說她什
    麼都知道，以前的事她不追究等語。然當時甲○○所指以前的事都知道，是否係
    指知乙○○曾離婚？而其知道是否在結婚之前，均不清楚，況證人曾滿香於本院
    刑事庭法院審理時質以當時甲○○是否說知道乙○○曾結過婚時亦稱：當時甲○
    ○只說不追究以前的事，並未說明何事。況被上訴人亦否認曾向上開二證人為前
    開不追究之陳述，自難以證人曾泉香、曾滿香之證詞為上訴人有利之認定；證人
    即上訴人姊夫簡耀宏於台灣彰化地方法院刑事庭亦已明確證述被上訴人甲○○未
    曾向伊表示婚前即知上訴人乙○○已結婚，有訊問筆錄可參。另證人曾麗香另證
    稱：乙○○之母於八十七年四月七日過世後，甲○○有說乙○○結過婚，她不追
    究，她注重未來等語，然亦為被上訴人甲○○所否認，且如被上訴人於婚前已知
    上訴人曾經離婚，且自己曾表示不追究在前，上訴人應不可能有前開與被上訴人
    之電話內容，而證人曾麗香係上訴人之三姊，衡情其證言，既與兩造上開電話中
    談話之內容不符，應係事後迴護被告之詞，亦難採信。另上訴人以：被上訴人在
    婚前二人偕同到南部時，已共同住宿，發生肉體上關係，被上訴人也覺得伊很有
    經驗，認被上訴人亦知道伊結過婚云云，然按是否有性經驗，與是否曾結婚、離
    婚，並不一定有必然之關係，蓋性經驗並不一定係結婚才有，是上訴人此一推論
    ，自乏依據，況被上訴人更否認於婚前與上訴人發生男女性行為。是上訴人所辯
    尚難認為有據，要難採信。
  (五)按民法第九百九十七條所謂因被詐欺而結婚者，係指結婚當事人之一方，為達與
    他方結婚之目的，隱瞞其身體健康或品德上某種缺陷，或身份、地位上某種條件
    之不備，以詐術使他方誤信自己無此缺陷或有此條件與之結婚者而言，因結婚係
    男女雙方在互相信賴、互相同意之基礎上，為共同生活而締結之契約，是契約當
    事人之意思決定須是自由的，苟當事人之一方受到不確實之訊息欺騙，而誤與對
    方結婚，自應許以撤銷被詐欺之婚姻，且對象曾否結婚、離婚係一般人決定是否
    與其結婚之重大因素，本件被上訴人未曾結婚過，其重視此點亦與常理相符，上
    訴人不明確告知此事，並於媒人洪陳笑以此相詢時，謊稱未曾結婚，又故意不依
    洪陳笑要求出示戶籍謄本供查核，顯係為達成與被上訴人結婚目的，故意隱瞞其
    曾結婚並離婚之事實，致被上訴人誤認上訴人未曾結婚，而與上訴人締結得撤銷
    之婚姻，且兩造之婚姻，並已因上訴人隱瞞其曾結婚並離婚之事實，經台灣彰化
    地方法院以八十七年度婚字第二一八號判決應予撤銷確定，有判決書在卷可參，
    並為上訴人所不爭執。
  (六)上訴人因此犯刑法第二百三十八條之詐術締婚罪，亦經本院刑事庭判處有期徒刑
    貳月，並諭知易科罰金確定，經本院調取本院八十八年度上訴字第一八五二號卷
    宗核閱無訛，並有判決書在卷可佐；又被上訴人以訴訟方式尋求維護其權利，乃
    權利正當行使，並無不法侵害上訴人權利，則上訴人何有被害人可言？所辯自不
    足取，是被上訴人之主張，堪予採信。
五、按民法第一百八十四條第一項前段規定，以權利之侵害為侵權行為要件之一，故
    有謂非侵害既存法律體系所明認之權利，不構成侵權行為。惟同法條後段明定，
    故意以背於善良風俗之方法加害於他人者，亦同。則侵權行為係指違法以及不當
    加損害於他人之行為而言，至於侵害係何權利，要非所問。而所謂違法及不當，
    不僅限於侵害法律明定之權利，即違反保護個人法益之規定，或廣泛悖反規律社
    會生活之根本原理的公序良俗，亦同（最高法院八十二年度台上字第六六九號判
    決參照）。如詭稱將與之結婚，而誘使成姦，亦難謂非以故意違反善良風俗之方
    法，加損害於他人，參照最高法院二十八年上字第一一七二號判例意旨，被害人
    可依侵權行為之法則，訴請行為人賠償（最高法院六十九年度台上字第一○四號
    判決參照）。查上訴人故意隱瞞其曾經結婚又離婚之事實，與被上訴人締結得撤
    銷之婚姻，並因而致撤銷婚姻之裁判確定，使被上訴人心灰意冷，再婚不易，身
    心俱創，揆諸上開說明，自係故意以背於善良風俗之方法，加損害於被上訴人，
    被上訴人自得請求上訴人賠償精神之損害。茲應審酌者，為被上訴人請求之金額
    是否相當。查被上訴人係嘉義師範學院畢業，現為福興鄉公所之保育員，有福特
    嘉年華汽車一部，並無財產，每月薪資約新台幣（以下同）三萬餘元，而上訴人
    是屏東農專畢業，現從事獸醫師，每月收入四萬元，本院斟酌兩造之身分、職業
    及經濟等一切情狀，業據兩造各自陳明在卷。茲審酌上情，認為被上訴人請求上
    訴人賠償之金額，以三十萬元為相當。
六、上訴人固又抗辯伊與被上訴人結婚時，有交付聘金新台幣貳拾萬元、鑽石戒指一
    枚、玉手鐲一個、金項鍊一條、金手鍊二條等物，此係附有條件之贈與，兩造婚
    姻既經撤銷，被上訴人自應將上開物品返還，伊自得以此抵銷云云。惟因故意侵
    權行為而負擔之債，其債務人不得主張抵銷，民法第三百三十九條定有明文，本
    件上訴人故意隱瞞其曾經結婚又離婚之事實，與被上訴人締結得撤銷之婚姻，並
    因而致撤銷婚姻之裁判確定，係故意以背於善良風俗之方法，加損害於被上訴人
    ，屬於故意侵權行為，自不得主張抵銷。再姑無論上訴人是否交付之上述聘金新
    台幣貳拾萬元等物，惟婚姻為人倫關係，不得以結婚作為附條件之贈與，其所附
    條件顯然違背公序良俗，屬於無效，亦不得請求返還，是上訴人之抗辯，委無可
    採。
七、從而，原審判命上訴人賠償二十萬元及其法定遲延利息，委無不合。上訴意旨仍
    執陳詞，指摘原判決不利於己部分不當，均非有理由。
八、本件事證已臻明確，兩造其餘之攻擊防禦方法，與判決基礎之事實及結果並無影
    響，爰不予審酌，併此敘明。
據上論結：本件上訴為無理由，依民事訴訟法第四百四十九條第一項、第七十八條、
第四百六十三條判決如主文。
中      華      民      國    八十九    年      九      月    二十八    日
~B1民事第一庭審判長法  官  楚汝聰
~B2                法  官  邱森樟
~B3                法  官  鄭金龍
右為正本係照原本作成。
不得上訴。
~B                書記官  林明冬
中      華      民      國    八十九    年      十      月      二      日
                                                                        Ｈ


司法院資訊處製作；財團法人民間司法改革基金會備份。
